ACORDAO-COMPLETO-2412576

ACÓRDÃO 8977/2020 ATA 29/2020 - SEGUNDA CÂMARA

VISTOS, relatados e discutidos estes autos da Tomada de Contas Especial instaurada pelo Fundo Nacional de Desenvolvimento da Educação em decorrência da omissão no dever de prestar contas dos recursos recebidos pelo Município de Extremoz/RN para a execução do Programa Brasil Alfabetizado - Bralf/2013 e do Programa Dinheiro Direto na Escola/2015.  
ACORDAM os Ministros do Tribunal de Contas da União, reunidos em Sessão da Segunda Câmara, ante as razões expostas pelo Relator, em:
9.1. julgar irregulares as contas do Sr. Klauss Francisco Torquato Rêgo, com fundamento nos arts. 1º, inciso I, 16, inciso III, alíneas a e c, e 19, caput, da Lei 8.443/1992;
9.2. condenar o Sr. Klauss Francisco Torquato Rêgo, com base no disposto nos arts. 19, caput, e 23, inciso III, alínea a, da Lei 8.443/1992, ao pagamento das importâncias a seguir especificadas, atualizadas monetariamente e acrescidas de juros de mora, calculados a partir das datas indicadas até a data do efetivo recolhimento, fixando-lhe o prazo de 15 (quinze) dias, a contar da notificação, para comprovar, perante o Tribunal  (art. 214, inciso III, alínea a, do Regimento Interno do TCU) , o recolhimento da dívida ao Fundo Nacional de Desenvolvimento da Educação - FNDE, nos termos da legislação em vigor: 
	Valor (R$) 
	Data

	42.648,76
	1º/07/2014

	4.728,03
	04/02/2015

	1.511,24
	04/02/2015

	64.510,00
	05/02/2015

	106.080,00
	09/11/2015

9.3. julgar irregulares as contas do Sr. Joaz Oliveira Mendes da Silva, com fundamento nos arts. 1º, inciso I, 16, inciso III, alínea a, e 19, parágrafo único, da Lei 8.443/1992;
9.4.	aplicar ao Sr. Klauss Francisco Torquato Rêgo a multa prevista no art. 57 da Lei 8.443/1992, no valor de R$ 30.000,00 (trinta mil reais) , e ao Sr. Joaz Oliveira Mendes da Silva a multa capitulada no art. 58, inciso I, do referido diploma legal, no valor de R$ 8.000,00 (oito mil reais) , fixando-lhes o prazo de 15 (quinze) dias, a contar da notificação, para comprovarem, perante o Tribunal (art. 214, inciso III, alínea a, do Regimento Interno) , o recolhimento das dívidas aos cofres do Tesouro Nacional, atualizadas monetariamente desde a data do presente Acórdão até a do efetivo recolhimento, se forem pagas após o vencimento, na forma da legislação em vigor;
9.5.	autorizar, desde logo, a cobrança judicial das dívidas, nos termos do art. 28, inciso II, da Lei 8.443/1992, caso não atendida a notificação; 
9.6.	autorizar, caso requerido, nos termos do art. 26 da Lei 8.443/1992, o parcelamento das dívidas em até 36 (trinta e seis) parcelas mensais e sucessivas, sobre as quais incidirão os correspondentes acréscimos legais (débito: atualização monetária e juros de mora; multa: atualização monetária) , esclarecendo aos responsáveis que a falta de pagamento de qualquer parcela importará no vencimento antecipado do saldo devedor, sem prejuízo das demais medidas legais;
9.7.	enviar cópia deste Acórdão à Procuradoria da República no Estado do Rio Grande do Norte, nos termos do art. 16, § 3º, da Lei 8.443/1992 c/c o § 7º do art. 209 do Regimento Interno do TCU, para adoção das medidas cabíveis e ao FNDE, para ciência.

Tomada de Contas Especial instaurada pelo Fundo Nacional de Desenvolvimento da Educação em decorrência da omissão no dever de prestar contas dos recursos recebidos pelo Município de Extremoz/RN para a execução do Programa Brasil Alfabetizado  Bralf/2013 e do Programa Dinheiro Direto na Escola/2015.

Segunda Câmara

Município de Extremoz/RN.

3. Responsáveis: Klauss Francisco Torquato Rêgo (XXX.774.644-XX) e Joaz Oliveira Mendes da Silva (XXX.242.554-XX).

13.1. Ministros presentes: Ana Arraes (Presidente), Augusto Nardes e Raimundo Carreiro.
13.2. Ministros-Substitutos presentes: Marcos Bemquerer Costa (Relator) e André Luís de Carvalho.

ACORDAO-COMPLETO-2547030

Acórdão 329/2023 - Plenário

MARCOS BEMQUERER

Trata-se da tomada de contas especial instaurada pelo Fundo Nacional de Desenvolvimento da Educação - FNDE em face da omissão no dever de prestar contas dos recursos repassados ao Município de Extremoz/RN com base no Programa Brasil Alfabetizado - Bralf/2013 e no Programa Dinheiro Direto na Escola - PDDE/Qualidade/2015.
2.	Para a execução dos mencionados programas, foram repassadas à municipalidade as seguintes quantias (peça 2, p. 4 e 27-28) :
	Programa
	Data
	Valor (R$) 
	Ordens Bancárias

	Bralf/2013
	1º/07/2014
	42.648,76
	2014OB605063

		04/02/2015
	4.728,03
	2015OB605080

		04/02/2015
	1.511,24
	2015OB605046

	PDDE/2015
	05/02/2015
	64.510,00
	2015OB500351

		09/11/2015
	106.080,00
	2015OB817569

3.	A Secretaria Federal de Controle Interno certificou a irregularidade das contas (peça 3) e a autoridade ministerial tomou conhecimento dessa conclusão (peça 4) .
4.	Neste Tribunal, a Secretaria de Controle Externo de Tomada de Contas Especial - SecexTCE promoveu as seguintes comunicações processuais:
	a) Sr. Klauss Francisco Torquato Rêgo, prefeito nas gestões 2009/2012 e 2013/2016 (peça 12) :
	a.1) citação para recolher aos cofres do FNDE a totalidade dos recursos recebidos, atualizada monetariamente desde as respectivas datas até o efetivo recolhimento, e/ou apresentar alegações de defesa quanto à não comprovação da boa e regular aplicação dos recursos federais repassados ao município de Extremoz/RN no âmbito dos Programas Bralf/2013 e do PDDE/2015, em ofensa aos arts. 37, caput, e 70, parágrafo único, da Constituição Federal; ao art. 93 do Decreto-lei 200/1967; ao art. 66 do Decreto 93.872/1986; ao art. 5º, inciso III, alínea y, da Resolução CD/FNDE 44/2012; e ao art. 19, inciso II, da Resolução CD/FNDE 10/2013; 
	a.2) audiência para apresentar razões de justificativa quanto ao não cumprimento do prazo originalmente estipulado para prestação de contas dos recursos federais recebidos à conta do PDDE/2015, encerrado em 30/04/2016, com ofensa ao art. 37, caput, c/c o art. 70, parágrafo único, da Constituição Federal; ao art. 93 do Decreto-lei 200/1967; ao art. 66 do Decreto 93.872/1986; e ao art. 5º, §§ 1º e 2º, da Resolução CD/FNDE 15/2014; 
	b) Sr. Joaz Oliveira Mendes da Silva, Prefeito na gestão 2017-2020 (peça 11) , audiência para apresentar razões de justificativa quanto ao não cumprimento do prazo originalmente estipulado para prestação de contas dos recursos federais recebidos à conta do Bralf/2013, encerrado em 26/05/2017, restando vulnerados o art. 37, caput, c/c o art. 70, parágrafo único, da Constituição Federal; o art. 93 do Decreto-lei 200/1967; o art. 66 do Decreto 93.872/1986; e o art. 5º, inciso III, alínea y, da Resolução CD/FNDE 44/2012.
5.	Apesar de regularmente notificado em seu endereço (peça 18) , o Sr. Joaz Oliveira Mendes da Silva deixou transcorrer in albis o prazo para defesa.
6.	O Sr. Klauss Francisco Torquato Rêgo apresentou defesa à peça 13, complementada pelos elementos à peça 16, os quais foram analisados no âmbito da SecexTCE, em instrução que ora transcrevo, no essencial, com ajustes de forma (peça 21) :
"EXAME TÉCNICO
10.	Alegações de Defesa/Razões de Justificativas do Sr. Klauss Francisco Torquato Rêgo (peça 13 e 16) :
10.1.	Quanto ao BRALF/2013, o responsável [mencionou] que, apesar [de os] recursos terem sido liberados pelo FNDE em 2013, a omissão na prestação de contas ocorreu por motivos alheios a sua vontade, a exemplo do que teria ocorrido com todos os municípios do país, em face da disponibilização do sistema SIGPC, por parte do próprio FNDE, que somente ocorreu no exercício de 2017.
10.1.1.	Assim, o FNDE fixou prazo de até 26/5/2017 para os procedimentos necessários relativos à referida prestação de contas, ou seja, já sob a responsabilidade da gestão sucessora do recorrente, que se encerrou em 31/12/2016, de acordo com a Súmula 230 deste Tribunal.
10.2.	Quanto ao PDDE/2015, o responsável citou que, [devido ao] elevado número de unidades escolares existentes no Município, existiram questões de toda ordem na aplicação desses recursos, os quais são executados diretamente pelas direções dessas unidades escolares.
10.2.1.	Relatou que, em 2015, com a mudança das diretorias das unidades escolares, eleitas para biênios, houve descompasso na administração das unidades e desses recursos, inclusive pela falta de conhecimento dos novos dirigentes, fato que veio à tona no momento em que o órgão centralizador recebeu as [prestações de] contas individuais das unidades para consolidação. 
10.2.2.	Desse modo, informou que a Secretaria Municipal de Educação, à época, teve de contratar escritório para recompor todo o acervo documental representativo desses procedimentos, fato [ocorrido] no final do mandato do recorrente, sendo que grande parte dessa documentação foi recebida pela atual administração, a qual não se dignou em dar andamento aos procedimentos, a exemplo do que ocorreu com o BRALF.
10.3.		Ressaltou que existe orientação expressa da atual administração em não permitir o acesso de seus prepostos aos arquivos da edilidade. Desse modo, ele [ingressou] com ação de exibição de documentos, para [elaborar a defesa nestes] autos, e se dispôs a indicar pessoas que possam auxiliar nas buscas de tais documentos, caso esse acesso seja permitido, como já foi recomendado, por mais de uma vez, pela Procuradoria da República do Estado no Rio Grande do Norte, como forma de atender perquirições da mesma espécie, todavia sem sucesso (peça 13, p. 6-10) .
10.4.	Por fim, requereu em 28/1/2019 (peça 13, p. 4) :
'A suspensão do processo, até que sejam ultimadas as providências necessárias [à] elucidação das questões elencadas, em razão de restar comprovada a inexistência de dolo ou má fé de parte do recorrente, devendo a cópia da ação de exibição de documentos que está sendo manejada contra a atual administração municipal, ou obrigação de fazer, conforme o caso, ser apensada aos autos nos próximos dias, após a sua formalização junto a Justiça do nosso Estado.'
10.5.	Em 26/2/2019, o responsável protocolou cópias da [petição] inicial e [do] registro do ajuizamento da 'ação de obrigação de fazer c/c prestação de contas com pedido de liminar', de 20/02/2019 (Processo 0801402-63.2019.4.05.8400, peça 16) .
11.	Análise:
11.1.	Inicialmente, cabe destacar que, nas fases anteriores desta TCE, o Sr. Klauss Francisco Torquato Rêgo não se manifestou quanto às irregularidades que lhe foram imputadas, mantendo-se omisso, conforme registrado no Relatório de Tomada de Contas Especial 56/2018 (peça 2, p. 60-61) .
11.2.	Quanto ao BRALF/2013, embora o prazo para prestação de contas, 26/5/2017, tenha ocorrido na gestão sucessora, sendo desta última, de acordo com a Súmula 230 deste Tribunal, a responsável por prestar as contas no SIGPC, não há comprovação de que o Sr. Klauss Francisco Torquato Rêgo tenha adotado tempestivamente as medidas que lhe competia[m] para comprovar a boa e regular gestão dos recursos por ele executados. Assim, rejeita[m]-se as alegações de defesa quanto a este tópico.
11.3.	Quanto ao PDDE/2015, além do dever de comprovar a boa e regular gestão dos recursos (...) , cabia ao responsável o dever de apresentar a prestação de contas consolidada, em 30/4/2016. 
11.4.	Frisa-se que quando as unidades escolares não agem de acordo com a legislação, cabe ao gestor municipal efetivar os registros correspondentes às [Unidades Executoras] inadimplentes com prestação de contas, bem como os concernentes às que regularizarem suas pendências.
11.5.	Desse modo, rejeita[m]-se as alegações de defesa do responsável, pois ele não logrou êxito em comprovar que adotou as providências necessárias previstas no art. 20 da Resolução CD/FNDE 15, de 10/7/2014. 
11.6.	Por fim, tendo em vista que as irregularidades imputadas ao responsável estão claramente demonstradas nos autos, não se vislumbra possível afastá-las pelo ajuizamento de Ação de Obrigação de Fazer, Com Pedido de Liminar.
11.7.	Nesse contexto, destaca-se que esta Corte possui jurisdição e competência próprias estabelecidas pela Constituição Federal e pela sua Lei Orgânica (Lei 8.443/92) , de modo que a existência de ação judicial sobre mesma matéria não obsta o exercício do controle externo, dado o princípio da independência das instancias cível, penal e administrativa (Acórdão 3482/2019-TCU-Segunda Câmara, Relator André de Carvalho; Acórdão 3469/2019-TCU-Segunda Câmara, Relator Raimundo Carreiro; Acórdão 3461/2019-TCU-Segunda Câmara, Relator Aroldo Cedraz, dentre outros) 
11.8.	Com isso, a defesa não logrou êxito em comprovar a boa e regular aplicação dos recursos públicos federais repassados à conta do Programa Brasil Alfabetizado (BRALF/2013) e do Programa Dinheiro Direto na Escola (PDDE/Qualidade/2015) . Dessa forma, propõe-se rejeitar as alegações de defesa apresentadas.
CONCLUSÃO
12.	O Sr. Joaz Oliveira Mendes da Silva deve ser considerado revel, nos termos do art. 12, §3º, da Lei 8.443/1992, devendo suas contas ser, desde logo, julgadas irregulares, condenando-o a multa prevista no art. 58, inciso II, da Lei 8.443/1992.
13.	Tendo em vista que não constam dos autos elementos que permitam reconhecer a boa-fé do Sr. Klauss Francisco Torquato Rêgo e, considerando a análise promovida no item 11 desta instrução, sugere-se que suas contas sejam julgadas irregulares, nos termos do art. 202, § 6º, do RI/TCU, com a imputação do débito atualizado monetariamente e acrescido de juros de mora, nos termos do art. 202, § 1º, do RI/TCU.
14.	Sobre a prescrição da pretensão punitiva, cabe registrar que, em incidente de uniformização de jurisprudência (Acórdão 1441/2016-TCU-Plenário) , o TCU decidiu pela aplicação do prazo prescricional de 10 anos, contado da ocorrência do fato irregular e interrompido pela citação, audiência ou oitiva da parte.
15.	Considerando que os fatos irregulares ocorreram entre 2014 e 2015 (data utilizada para cálculo do débito referente ao BRALF/2013) e 30/4/2016 (data do prazo final para a apresentação da prestação de contas do PDDE/2015) e que a manifestação do Secretário da Secex/TCE aquiescendo com a citação data de 11/9/2018 (peça 10) , conclui-se pela não ocorrência da prescrição da pretensão punitiva do TCU."
7.	Diante da análise acima transcrita, a proposta de encaminhamento uniforme da SecexTCE (peças 21-23) , que contou com a concordância do Ministério Público junto ao TCU, representado pelo Subprocurador-Geral Lucas Rocha Furtado (peça 24) , é a seguinte:
	7.1. considerar revel o Sr. Joaz Oliveira Mendes da Silva para todos os efeitos, dando-se prosseguimento ao processo, com fulcro no art. 12, § 3º, da Lei 8.443/1992;
	7.2. julgar irregulares as contas do Sr. Klauss Francisco Torquato Rêgo, com fundamento nos arts. 1º, inciso I, 16, inciso III, alíneas a e c, da Lei 8.443/1992;
	7.3. condenar o Sr. Klauss Francisco Torquato Rêgo, a teor dos arts. 19 e 23, inciso III, da mesma lei, ao pagamento das quantias a seguir especificadas, com a fixação do prazo de quinze dias, a contar da notificação, para comprovar, perante este Tribunal (art. 214, inciso III, alínea a, do Regimento Interno) , o recolhimento da dívida aos cofres do Fundo Nacional de Desenvolvimento da Educação (FNDE) , atualizada monetariamente e acrescida dos juros de mora, calculados a partir das datas discriminadas, até a data do recolhimento, na forma prevista na legislação em vigor;
	Valor (R$) 
	Data

	42.648,76
	1º/07/2014

	6.239,27
	04/02/2015

	64.510,00
	05/02/2015

	106.080,00
	09/11/2015

	7.4. aplicar ao Sr. Klauss Francisco Torquato Rêgo a multa prevista no art. 57 da Lei 8.443/92, fixando-lhe o prazo de quinze dias, a contar da notificação, para que comprove, perante o Tribunal (art. 214, III, a, do Regimento Interno do TCU) , o recolhimento da dívida aos cofres do Tesouro Nacional, atualizada monetariamente desde a data do acórdão que vier a ser proferido por este Tribunal até a do efetivo recolhimento, se paga após o vencimento, na forma da legislação em vigor;
	7.5. julgar irregulares as contas do Sr. Joaz Oliveira Mendes da Silva, nos termos dos arts. 1º, inciso I, 16, inciso III, alínea a, § 2º, da Lei 8.443/92 c/c os arts. 19 e 23, inciso III, da mesma Lei; 
	7.6. aplicar ao Sr. Joaz Oliveira Mendes da Silva a multa prevista no art. 58, inciso I, da Lei 8.443/1992 c/c o art. 267 do RI/TCU, fixando-lhe o prazo de quinze dias, a contar da notificação, para que comprove, perante o Tribunal (art. 214, inciso III, a, do Regimento Interno do TCU) , o recolhimento da dívida aos cofres do Tesouro Nacional, atualizada monetariamente desde a data do acórdão que vier a ser proferido por este Tribunal até a do efetivo recolhimento, se paga após o vencimento, na forma da legislação em vigor;
	7.7. autorizar, desde logo, nos termos do art. 28, inciso II, da Lei 8.443/1992, a cobrança judicial das dívidas, caso não atendidas as notificações;
	7.8. autorizar, nos termos do art. 26 da Lei 8.443/1992, caso solicitado, o parcelamento da dívida em até 36 (trinta e seis) parcelas mensais e sucessivas, esclarecendo aos responsáveis que a falta de pagamento de qualquer parcela importará no vencimento antecipado do saldo devedor (art. 217, § 2º, do Regimento Interno do TCU) , sem prejuízo das demais medidas legais;
	7.9. encaminhar cópia da deliberação a ser proferida:
	7.9.1. à Procuradoria da República no Estado do Rio Grande do Norte, nos termos do § 3º do art. 16 da Lei 8.443/1992 c/c § 7º do art. 209 do Regimento Interno do TCU, para ajuizamento das ações cabíveis;
	7.9.2. aos responsáveis, ao Fundo Nacional de Desenvolvimento da Educação e ao Assessor Especial do Controle Interno do FNDE, nos termos do Memorando-Circular 58/2018-Segecex, para ciência.
 	É o Relatório.

não há.

Subprocurador-Geral Lucas Rocha Furtado.

TOMADA DE CONTAS ESPECIAL. FUNDO NACIONAL DE DESENVOLVIMENTO DA EDUCAÇÃO - FNDE. PROGRAMAS BRASIL ALFABETIZADO - BRALF/2013 E DINHEIRO DIRETO NA ESCOLA - PDDE/2015. OMISSÃO NO DEVER DE PRESTAR CONTAS. CITAÇÃO E AUDIÊNCIA DO PREFEITO RESPONSÁVEL PELA APLICAÇÃO DOS RECURSOS E PELA PRESTAÇÃO DE CONTAS DO PDDE/2015. REJEIÇÃO DA DEFESA APRESENTADA. AUDIÊNCIA DO PREFEITO SUCESSOR, EM CUJO MANDATO ENCERROU-SE O PRAZO PARA PRESTAR CONTAS DO BRALF/2013. REVELIA. IRREGULARIDADE DAS CONTAS. DÉBITO. MULTA.

TOMADA DE CONTAS ESPECIAL (TCE)

Secretaria de Controle Externo de Tomada de Contas Especial.

Em exame a Tomada de Contas Especial instaurada pelo Fundo Nacional de Desenvolvimento da Educação - FNDE em decorrência da omissão no dever de prestar contas dos recursos transferidos ao Município de Extremoz/RN para a execução do Programa Brasil Alfabetizado - Bralf/2013, no valor original de R$ 48.888,03, e pelo Programa Dinheiro Direto na Escola - PDDE/2015, no montante de R$ 170.590,00. 
2.	A Secretaria de Controle Externo de Tomada de Contas Especial - SecexTCE realizou a citação do Sr. Klauss Francisco Torquato Rêgo, prefeito nas gestões 2009/2012 e 2013/2016, para que recolhesse aos cofres do FNDE a totalidade dos recursos em questão, atualizada monetariamente desde as respectivas datas até o efetivo recolhimento, e/ou apresentasse alegações de defesa quanto à não comprovação da boa e regular aplicação dos recursos federais repassados ao município de Extremoz/RN.
3.	Adicionalmente, a Unidade Técnica promoveu a audiência do mencionado Responsável e de seu sucessor, o Sr. Joaz Oliveira Mendes da Silva, prefeito na gestão 2017/2020, em face da omissão no dever de prestar contas dos valores transferidos pelos Programas PDDE/2015 e Bralf/2013, respectivamente, cujos prazos encerraram-se em 30/04/2016 e 26/05/2017.   
4.	O Sr. Joaz Oliveira Mendes da Silva deixou transcorrer in albis o prazo para defesa, devendo ser considerado revel, dando-se prosseguimento ao processo, com fulcro no art. 12, § 3º, da Lei 8.443/1992.
5.	O Sr. Klauss Francisco Torquato Rêgo trouxe aos autos suas alegações de defesa e razões de justificativa (peça 13) , assim resumidas pela Unidade Técnica (peça 21) :
	a) a omissão na prestação de contas do Bralf/2013 ocorreu porque o FNDE somente disponibilizou o Sistema de Gestão de Prestação de Contas - SiGPC em 2017, fixando o prazo para prestação de contas até 26/05/2017, já sob a responsabilidade da gestão sucessora do recorrente, de acordo com a Súmula 230 deste Tribunal;
	b) quanto ao PDDE/2015, mencionou que houve mudança das diretorias das unidades escolares e descompasso na administração desses recursos, pela falta de conhecimento dos novos dirigentes; quando a Secretaria Municipal de Educação recebeu as prestações de contas individuais das unidades escolares para consolidação, já no final do mandato do defendente, teve de contratar escritório de contabilidade para recompor o acervo documental representativo desses procedimentos;
	c) grande parte da documentação foi recebida pela atual administração, a qual não se dignou em dar andamento aos procedimentos, a exemplo do que ocorreu com o Bralf;
	d) efetuou requerimentos à Prefeitura para ter acesso aos documentos, sem sucesso; 
	e) trouxe aos autos cópia da petição inicial de ação de exibição de documentos formalizada junto à Justiça estadual contra a atual administração municipal;
	f) requer a suspensão do processo, até que sejam ultimadas as providências necessárias à elucidação das questões elencadas.
6.	Ao analisar os elementos de defesa, a SecexTCE consignou que, embora o prazo para prestação de contas do Bralf/2013 tenha se encerrado em 26/05/2017, já no mandato do Sr. Joaz Oliveira Mendes da Silva, o Sr. Klauss Francisco Torquato Rêgo não comprovou que adotou tempestivamente as medidas que lhe competiam para demonstrar a sua boa e regular atuação.  
7.	No tocante ao PDDE/2015, a Unidade Técnica assinalou que o Sr. Klauss Francisco Torquato Rêgo não comprovou ter efetivado os registros correspondentes às Unidades Executoras inadimplentes com as prestações de contas, deixando de adotar as providências impostas no art. 20 da Resolução CD/FNDE 15/2014. 
8.	Considerando que o ajuizamento da ação de exibição de documentos não obsta o exercício do controle externo, a Unidade instrutiva propõe que a defesa do Sr. Klauss Francisco Torquato Rêgo seja rejeitada, julgando-se irregulares as suas contas, com fundamento no disposto no art. 16, inciso III, alíneas a e c, e que ele seja condenado ao pagamento da integralidade dos recursos recebidos e da multa prevista no art. 57; e que as contas do Sr. Joaz Oliveira Mendes da Silva sejam julgadas irregulares, nos termos do art. 16, inciso III, alínea a, sem prejuízo da aplicação da multa prevista no art. 58, inciso I; todos os dispositivos mencionados pertencem à Lei 8.443/1992.
9.	Não é demais lembrar que incumbe ao gestor de recursos federais o ônus de comprovar que os utilizou corretamente, demonstrando a sua efetiva destinação aos objetivos pretendidos, por meio de documentação apta a revelar o vínculo existente entre o gasto e a ação realizada, bem como o cumprimento de obrigações, nos termos das normas legais aplicáveis.  
10.	No tocante à prestação de contas dos recursos transferidos ao Município por força do Programa Brasil Alfabetizado - ciclo 2013, vigente no período de 13/12/2013 a 13/12/2015, a Resolução CD/FNDE 52/2013, de 11/12/2013, dispôs que:
Art. 31. A prestação de contas da execução financeira consiste na comprovação da execução da totalidade dos recursos recebidos, incluindo rendimentos financeiros e deverá ser enviada ao FNDE pelos estados, pelo Distrito Federal e pelos municípios até 30 de setembro do ano subsequente ao repasse dos recursos, por meio do Sistema de Gestão de Prestação de Contas (SiGPC) - Contas Online, na forma da Resolução CD/FNDE nº 2, de 18 de janeiro de 2012, e alterações posteriores.
11.	Não obstante os repasses terem sido realizados em 2014 e 2015, o prazo para prestação de contas foi prorrogado para 26/05/2017 (peça 2, p. 17) , devido à indisponibilidade do SiGPC, fato que atrai a responsabilidade do prefeito sucessor pela prestação de contas, nos termos do Enunciado 230 da Súmula de Jurisprudência do TCU:
"Súmula/TCU 230: compete ao prefeito sucessor apresentar a prestação de contas referente aos recursos federais recebidos por seu antecessor, quando este não o tiver feito e o prazo para adimplemento dessa obrigação vencer ou estiver vencido no período de gestão do próprio mandatário sucessor, ou, na impossibilidade de fazê-lo, adotar as medidas legais visando ao resguardo do patrimônio público."
12.	Por não ter se desincumbido da obrigação de prestar contas dos recursos postos à disposição da Municipalidade nem ter adotado as medidas cabíveis para resguardo do patrimônio público, o Sr.  Joaz Oliveira Mendes da Silva deve ter suas contas julgadas irregulares, nos termos do art. 16, inciso III, alínea a, da Lei 8.443/1992, sem prejuízo da aplicação da multa prevista no art. 58, inciso I, em conformidade com o disposto pelo art. 19, parágrafo único, do referido diploma.
13.	Contudo, a responsabilidade do prefeito sucessor pela prestação de contas não exime o Sr. Klauss Francisco Torquato Rêgo, gestor dos recursos, de demonstrar o seu correto uso. A afirmação de que fez requerimentos junto à Prefeitura para obter documentos sonegados não veio acompanhada de comprovação de que o responsável buscou os meios administrativos e/ou judiciais necessários para resguardar seus direitos. 
14.	Muito embora o órgão concedente tenha notificado o mencionado ex-gestor, na fase interna desta Tomada de Contas Especial, com o objetivo de obter a comprovação dos recursos, o responsável somente ajuizou a ação de exibição de documentos contra seu sucessor em 22/02/2019, perante a 5ª Vara Federal da Seção Judiciária do Rio Grande do Norte (peça 16) , após a citação por este Tribunal, aperfeiçoada em 21/01/2019 (peça 14) .
15.	Por não haver demonstrado a correta destinação dos recursos recebidos por força do Programa Brasil Alfabetizado/2013 nem a adoção tempestiva de medidas pertinentes, deve ter suas contas julgadas irregulares, com apoio do art. 16, inciso III, alínea c, da Lei 8.443/1992. 
16. 	No que tange ao Programa Dinheiro Direto na Escola/2015, o art. 2º da Resolução CD/FNDE 15/2014 dispõe que cabia às Unidades Executoras encaminhar prestações de contas às Entidades Executoras (Prefeitura) , até o último dia útil de janeiro do ano subsequente à efetivação do crédito nas correspondentes contas correntes.
17.	Como a segunda e última parcela dos recursos do PDDE/2015 foi transferida em 09/11/2015, a prestação de contas das unidades executoras era devida até o final de janeiro/2016, não podendo prosperar o argumento do Sr. Klauss Francisco Torquato Rêgo de que a insuficiência dos documentos recebidos das Unidades Executoras somente foi percebida ao final de seu mandato.
18.	Ademais, nos termos do § 2º do mencionado art. 2º da Resolução CD/FNDE 15/2014, competia às Entidades Executoras analisar e julgar as prestações de contas recebidas das Unidades Executoras, representativas das escolas de suas redes de ensino, registrar os dados financeiros relativos à execução dos recursos no SiGPC e remetê-las ao FNDE até o último dia do mês de março do ano subsequente à efetivação do crédito nas correspondentes contas correntes.
19.	Por não ter se desincumbido da obrigação de prestar contas referentes ao PDDE/2015, o Sr. Klauss Francisco Torquato Rêgo sujeitou-se a ter suas contas julgadas irregulares, com fundamento no disposto pelo art. 16, inciso III, alínea a, da Lei 8.443/1992.  Não havendo notícia da destinação dos recursos atinentes ao referido Programa, vislumbra-se a existência de dano ao erário, o que enseja a irregularidade das presentes contas com fundamento no art. 16, inciso III, alínea c, da Lei 8.443/1992, bem como o dever de restituí-lo e a incidência de multa, nos termos dos arts. 19, caput, e 57 do referido diploma legal.  
	Pelo exposto, manifesto-me por que seja adotada a deliberação que ora submeto a este Colegiado.
TCU, Sala das Sessões, em 25 de agosto de 2020.
MARCOS BEMQUERER COSTA
Relator